【裁判字號】    97,上,551
【裁判日期】    971216
【裁判案由】    選舉無效等
【裁判全文】
臺灣高等法院民事判決                   97年度上字第551號
上  訴  人  丙○○
被  上訴人  甲○○○○
法定代理人  丁○○
被  上訴人  乙○○
共      同
訴訟代理人  王展星律師
上列當事人間選舉無效等事件，上訴人對於中華民國96年12月11
日臺灣臺北地方法院96年度訴更一字第5號第一審判決提起上訴
，本院於97年12月2日言詞辯論終結，判決如下：
    主    文
上訴駁回。
第二審訴訟費用由上訴人負擔。
    事    實    及    理    由
一、程序部分：
  (一)按民事訴訟合意選定法官審判暫行條例第10條明定該法施行
    期限至民國（下同）97年9月5日，查本院前於97年6月23日
    指定吳燁山為受命法官（見本院卷第24頁），上訴人旋於同
    年7月31日聲請合意選任吳燁山、高鳳仙、黃嘉烈審判（見
    本院卷第38頁），茲高鳳仙、黃嘉烈分別調至監察院、司法
    院任職，故由本院依組另組審判庭，先予說明。
  (二)次按當事人認法官執行職務有偏頗之虞，得聲請法官迴避；
    法官被聲請迴避者，在該聲請事件終結前，應停止訴訟程序
    ，但其聲請因違背民事訴訟法第33條第2項，或第34條第1項
    或第2項之規定，或顯係意圖延滯訴訟而為者，不在此限；
    民事訴訟法第32條第1項第2款、第37條第1項亦分別定有明
    文。上訴人固於97年11月2日聲請受命法官吳燁山迴避審判
    ，惟經97年11月17日本院97年度聲字第417號裁定駁回，此
    有聲請書與裁定書在卷（見本院卷第75、76頁），參以上訴
    人原聲請合意選任吳燁山為受命法官，上開迴避之聲請顯係
    意圖延滯訴訟，本院自無須因此停止訴訟程序，併此說明。
  (三)再者，被上訴人甲○○○○（下稱民進黨）經96年12月11日
    台灣台北地方法院裁定，由法定代理人陳水扁承受並續行訴
    訟（見原審96年度訴更一字第5號案卷第31頁）。上訴人提
    起上訴後，民進黨法定代理人於97年1月16日變更為謝長廷
    ，同年5月21日再變更為丁○○，嗣經本院於97年8月21日裁
    定命丁○○承受並續行訴訟，亦有民進黨網站資料與裁定書
    可證（見本院卷第39至44頁）；民進黨且以丁○○為法定代
    理人提出訴狀與委任狀（見本院卷第64至68頁），是丁○○
    得為民進黨承受並續行訴訟，應無疑義。上訴人雖就承受訴
    訟裁定抗告並聲請裁定停止訴訟；惟查遇有民事訴訟法第
    182條第1項情形時，法院有自由裁量命其中止之權，並非一
    經當事人聲請，即應命其中止（最高法院28年抗字第164 號
    裁定意旨參照），本院審酌丁○○確係民進黨法定代理人，
    法院命其承受訴訟於法有據，上訴人空言本件應裁定停止，
    尚屬無據，附此說明。
二、上訴人主張：上訴人係民進黨黨員，民進黨前於95年1月15
    日舉行第11屆第2次黨主席補選選舉（下稱系爭選舉），經
    被上訴人乙○○黨選黨主席，惟上開選舉違反民進黨黨章與
    紀律評議裁決條例，亦不符人民團體法、人民團體選舉罷免
    辦法規定，爰訴請系爭選舉無效、乙○○當選無效等語（於
    原審聲明：(一)民進黨系爭選舉無效。(二)乙○○於系爭選舉當
    選無效。原審為上訴人全部敗訴判決，上訴人提起上訴）。
    並上訴聲明：(一)原判決廢棄。(二)民進黨系爭選舉無效。(三)乙
    ○○於系爭選舉當選無效。
三、被上訴人則以：上訴人於94年4月28日經民進黨中央評議委
    員會除名，其已喪失民進黨黨員資格，自無從爭執系爭選舉
    效力，況且人民團體法亦無選舉無效、當選無效之訴訟制度
    等語，資為抗辯。並答辯聲明：上訴駁回。
四、上訴人主張系爭選舉違反人民團體法等法規與民進黨規章，
    應屬無效云云。被上訴人辯稱上訴人並非民進黨黨員，無從
    爭執選舉效力，況且人民團體法並無選舉無效、當選無效之
    訴訟類型等語。經查：
  (一)查原告之權利保護要件是否具備，應於第二審言詞辯論終結
    時之狀態仍具備，否則即應為其敗訴判決（最高法院67年台
    上字第1020號判決意旨參照），足見權利保護要件為民事訴
    訟要件之一，應於民事訴訟程序中始終存續，否則原告起訴
    即屬無理由。
  (二)上訴人固主張其為民進黨黨員，遂爭執系爭選舉有效性。惟
    上訴人迄未證明其現為民進黨黨員，而被上訴人台北市黨部
    於94年2月3日第10屆第7次臨時評議委員會決議開除上訴人
    黨籍，嗣由同年4月28日民進黨中央評議委員會裁決除名，
    此有會議紀錄與裁決理由書在卷（見台灣台北地方法院95年
    度訴字第1327號案卷第42至46頁），是上訴人自94年4月28
    日即喪失民進黨黨員資格，無從爭執系爭選舉效力，何況人
    民團體法相關法規並無選舉無效、當選無效之訴訟，故上訴
    人就系爭選舉訴請選舉無效、當選無效，顯係欠缺權利保護
    要件，應予駁回。
五、綜上所述，上訴人主張依據人民團體法、民進黨規章訴請民
    進黨系爭選舉無效、乙○○當選無效，惟其欠缺權利保護要
    件，故其請求為無理由，應予駁回。是則原審依此駁回其訴
    ，經核並無違誤，上訴意旨指摘原判決不當，求予廢棄改判
    ，為無理由，應予駁回。
六、本件為判決基礎之事證已明，兩造其餘主張、陳述及所提證
    據，經審酌後，認均與本件結論無礙，不再一一論列，併予
    敘明。
七、據上論結，本件上訴為無理由，爰判決如主文。
中    華    民    國    97    年    12    月    16    日
                    民事第十七庭
                        審判長法  官  藍文祥
                              法  官  陳麗芬
                              法  官  吳燁山
正本係照原本作成。
如不服本判決，應於收受送達後20日內向本院提出上訴書狀，其
未表明上訴理由者，應於提出上訴後20日內向本院補提理由書狀
（均須按他造當事人之人數附繕本）上訴時應提出委任律師或具
有律師資格之人之委任狀；委任有律師資格者，另應附具律師資
格證書及釋明委任人與受任人有民事訴訟法第466條之1第1項但
書或第2項（詳附註）所定關係之釋明文書影本。
中    華    民    國    97    年    12    月    17    日
                              書記官  于  誠
附註：
民事訴訟法第466條之1（第1項、第2項）：
對於第二審判決上訴，上訴人應委任律師為訴訟代理人。但上訴
人或其他法定代理人具有律師資格者，不在此限。
上訴人之配偶、三親等內之血親、二親等內之姻親，或上訴人為
法人、中央或地方機關時，其所屬專任人員具有律師資格並經法
院認為適當者，亦得為第三審訴訟代理人。


司法院資訊處製作；財團法人民間司法改革基金會備份。
